【裁判字號】    98,簡上,64
【裁判日期】    980512
【裁判案由】    傷害等
【裁判全文】
臺灣彰化地方法院刑事判決              98年度簡上字第64號
上  訴  人
即  被  告  乙○○
            甲○○
上列上訴人等因傷害等案件，不服本院九十八年度簡字第二０六
號中華民國九十八年二月十日第一審簡易判決（原檢察官聲請簡
易判決處刑案號：九十七年度偵字第七七五六號），提起上訴，
本院管轄第二審合議庭判決如下：
    主  文
上訴均駁回。
    事實及理由
一、本案經本院審理結果，認第一審判決認事用法及量刑均無不
    當，應予維持，並引用第一審判決書記載之事實、證據及理
    由（如附件）。
二、(一)本件上訴人即被告乙○○（以下簡稱被告乙○○）上訴意
      旨略以：按對於現在不法之侵害而出於防衛自己或他人權
      利之行為不罰。但防衛行為過當者，得減輕或免除其刑，
      刑法第二十三條定有明文。所稱不法之侵害，只須客觀上
      有違法之行為，即可以自力排除其侵害而行使防衛權，且
      不以侵害之大小與行為之輕重而有所變更，至一方初無傷
      人之行為，因排除對方不法之侵害而加以還擊，自得以正
      當防衛論。本案甲○○因另案敗訴而遷怒於謝敏輝，並阻
      撓大廈會議之進行，猶有甚者，大肆喧嚷謝敏輝及乙○○
      夫婦未繳納管理費，把錢污掉等語，實已嚴重破壞曾任該
      大廈委員及監察委員之謝敏輝聲譽，並致令身為謝敏輝妻
      子之乙○○身感痛苦及難堪，是以乙○○始基於防衛意思
      ，出言責怪甲○○「瘋女人、垃圾人、垃圾嘴、鴨霸」等
      語，惟該等言詞乃意指甲○○太瘋狂，未經求證即誣蔑乙
      ○○及謝敏輝之人格，及毫不顧他人感受，甲○○既侵害
      他人名譽、自由、干擾社區安寧，妨害委員會開會在前，
      乙○○即時反唇責罵，以防衛自己及夫婿之名譽，且未逾
      越甲○○侵害之範圍，自不構成過當，另被告乙○○未曾
      對甲○○說「你要幹就去被人家幹」之穢言，該言係甲○
      ○偵查庭之誆詞，原承辦檢察官不察，信以為真記明筆錄
      ，且未令被告乙○○有辯駁之機會逕以聲請簡易判決處刑
      ，致造成被告乙○○不明之冤。被告乙○○自案發迄今深
      自悔過，不該衝動反駁甲○○，致造成家人傷害及社區住
      戶惟恐甲○○登門錄音蒐證，自己受波及而製造更大事端
      ，被告乙○○並無前科，本於良善好意，欲化解甲○○怒
      氣，豈料公親反成事主，實為意外之事，請鈞院辜念被告
      乙○○對於案情供承不諱，態度良好，且案發時因受甲○
      ○之挑釁、刺激，致一時衝動加以回應，且僅徒手拉扯，
      雖造成傷害亦是相當輕微，經此偵審教訓業知惕勵，絕無
      再犯之虞，為此請求撤銷原判決，為被告乙○○無罪之判
      決，或從輕量刑並為緩刑諭知等語。
    (二)本件上訴人即被告甲○○（以下簡稱被告甲○○）上訴意
      旨略以：被告甲○○因罹患慢性甲溝炎，無法留長指甲，
      乙○○之左前臂、左前胸表淺損傷，顯非被告甲○○所能
      傷害，大樓監視錄影帶畫面所攝係乙○○欲以腳跩被告甲
      ○○，其夫抱住乙○○，守衛賴啟發亦加以阻止，被告甲
      ○○並無故意傷害之行為，完全係出於防衛之行為，證人
      朱栩頡堅稱被告甲○○並無傷害之犯行，嗣後因證人於作
      證之前二日向被告甲○○之女黃阡汶借款未果，證人即對
      被告甲○○稱因不爽故意站在打我那一方云云，可見證人
      之證詞顯有偏頗且與事實不符，不足為採，原審就此未詳
      加審認，顯有疏失，為此提起上訴，請求撤銷原判決，改
      判被告甲○○無罪之諭知等語。
三、訊據被告乙○○固坦承當時有毆打被告甲○○之事實不諱，
    惟矢口否認有何傷害犯行，被告乙○○辯稱：甲○○係因其
    孫女的事情而與守衛發生爭執，並怪罪我，我係因受到甲○
    ○言語之激怒、挑釁才與其發生拉扯，我係基於正當防衛云
    云；被告甲○○則矢口否認上揭傷害犯行，辯稱：我並沒有
    碰到乙○○，都是乙○○之配偶及守衛賴啟發跟乙○○在拉
    扯，且我因罹患慢性甲溝炎，無法留長指甲，乙○○之左前
    臂、左前胸表淺損傷，顯非被告所能傷害云云。惟查，(一)被
    告乙○○、甲○○傷害之犯行，並據證人即告訴人甲○○、
    乙○○於檢察官訊問時證述甚詳，核與證人朱羽頡即被告甲
    ○○的女兒之高職同學於檢察官訊問時證稱：甲○○是我同
    學媽媽，甲○○叫我陪同她到大樓守衛室，因為她怕她被打
    ，且請我協助錄音，當天晚上八點多甲○○及乙○○兩人互
    相爭吵、拉來拉去，乙○○當場有罵張春瘋女人、下體流血
    、沒有幹你、摸你、鴨霸、垃圾等語，錄音帶都有錄等語，
    且依本院於審理時勘驗光碟內容，光碟影像顯示被告乙○○
    於九十七年六月十三日十九時五十九分五十一秒許，自監視
    器畫面左下方走入被告甲○○與他人交談之人群中，被告乙
    ○○先上前聳肩作勢欲教訓被告甲○○之際，被告甲○○即
    以右手搭住被告乙○○之左手，被告乙○○以右手向甲○○
    揮之，被告甲○○隨之亦以右手還擊，二人以手互毆爭執，
    經旁人將其二人拉開後，被告甲○○仍執意不斷向前向被告
    乙○○理論，此時旁人以身體阻止兩人接觸，嗣被告甲○○
    以右手欲向被告乙○○接觸，惟遭一著黑色背心男子阻止，
    又被告乙○○見被告甲○○仍憤憤向前，不肯作罷，則拿起
    身旁之椅子向被告甲○○作勢砸之，【惟依監視畫面，似遭
    旁人阻止，未擊中甲○○】，此時又經旁人二人隔離分開，
    被告甲○○仍不斷向被告乙○○爭執，時而伸出右手接觸被
    告乙○○，嗣經旁人欲將被告乙○○帶離現場時，被告乙○
    ○因被告甲○○之叫囂，又轉身回頭向被告甲○○理論，又
    發生徒手拉扯之事，此有本院九十八年四月十四日審理時之
    勘驗內容在卷可稽，此外並有協和醫院驗傷診斷書、員生醫
    院診斷書各一份、監視器翻拍照片六幀在卷可稽。(二)至於證
    人朱羽頡嗣於本院審理時雖到庭證稱：（被告問：九十七年
    六月十三日乙○○及甲○○發生爭執的當天你是否在場，情
    形如何？）我有在場。甲○○阿姨叫我去是因為她怕被人家
    打。因她之前跟人家有官司，是他孫女的事情，當天那邊太
    多人，她只有一個人，當天聽說是要開會。甲○○叫我去錄
    音，是因為他孫女的事情，法官說要證據，所以甲○○叫我
    去錄音，當天我下班就過去，詳細幾點過去我忘記了，我是
    約下午七點多到那邊，我去的時候還沒有開會，我當天是先
    去甲○○的家，我去後就在離他們壹點點的的地方，之後我
    是坐在距離他們會場有點距離的地方。在講她孫女的事情時
    ，我就開始錄音，在那裡辯論一下子，乙○○就衝過去出拳
    。我們開會是在守衛室那裡，我坐在中庭那邊。當天很多人
    在開會，乙○○在守衛室的時候，就已經出拳了，當時甲○
    ○跟管理委員在辯論很大聲，乙○○小姐就衝進來出拳，之
    後又要拿椅子，我就衝進去。（問：你當時所在的情形是否
    如現場的錄影帶播放內容？）是的。過門之後就是他們的會
    議室，前面是中庭。（被告問：當時我的手有無碰到乙○○
    ？）甲○○的手沒有碰到乙○○。（檢察官問：你在檢察官
    那裡時，檢察官問你當天八點多兩人有發生爭吵時，你回答
    說他們兩人有發生爭吵、拉來拉去？《提示偵卷第九頁》）
    證人答是的。這是我講的，乙○○有拉甲○○，當時我在那
    邊擋。（檢察官問：他們在爭吵中你如何確定甲○○沒有碰
    到乙○○？）因為甲○○被打，我擋在中間，我把乙○○的
    手撥開。（檢察官問：乙○○左前臂及左前胸為何受傷？）
    我不知道。（檢察官問：當時有無其他人與乙○○發生拉扯
    ？）沒有。（檢察官問：你阻擋甲○○有無造成甲○○受傷
    ？）沒有，我都是擋在前面。（問：剛剛看的錄影帶中經你
    圍開之後，甲○○自己繞回會議室後雙方再拉扯那一段你有
    無看到？）我沒有看到等語，證人朱羽頡雖證稱被告甲○○
    之手並沒有碰到被告乙○○等情，惟被告二人傷害之情形恰
    經該大廈監視器清楚拍攝，而依本院就於審理時勘驗該光碟
    影像顯示被告乙○○於九十七年六月十三日十九時五十九分
    五十一秒許，自監視器畫面左下方走入被告甲○○與他人交
    談之人群中，被告乙○○先上前聳肩作勢欲教訓被告甲○○
    之際，被告甲○○即以右手搭住被告乙○○之左手，被告乙
    ○○以右手向甲○○揮之，被告甲○○隨之亦以右手還擊，
    二人以手互毆爭執，經旁人將其二人拉開後，被告甲○○仍
    執意不斷向前向被告乙○○理論，此時旁人以身體阻止兩人
    接觸，足認證人朱羽頡或因於被告乙○○就衝進來出拳，之
    後又要拿椅子，證人朱羽頡始衝進去，故未見到被告二人互
    毆之全部情形或因於甚短之時間無法非常注意並清楚記憶被
    告二人及旁人之各個動作細節或因情感因素，致所證述之情
    節與監視錄影機以機械記錄當時所發生之所有情節影像有所
    不符，惟因監視錄影畫面係相當清楚案發當時被告二人及其
    周圍之人之一舉一動，當屬監視錄影畫面所顯示當時被告甲
    ○○亦以手毆打被告乙○○之情節為可採，是以證人朱羽頡
    於本院審理時證述被告甲○○未出手毆打被告乙○○等語，
    顯不足採信。(三)綜上所述，足認告訴人甲○○、乙○○二人
    確分別係因被告乙○○、甲○○之傷害行為，而受有上開傷
    害，而被告乙○○所受之左前臂之表淺損傷及左前胸之表淺
    損傷並非一定要被告甲○○留有長指甲，始得以造成被告乙
    ○○受有此傷害，是以被告甲○○所辯其未傷害被告乙○○
    ，顯係事後卸責之詞，不足採信。(四)至於被告甲○○稱其遭
    被告乙○○毆打後，受有左耳穾發性耳聾，故被告乙○○顯
    然涉犯重傷害罪云云，惟查，被告雖於九十七年六月二十三
    日至員生醫院接受純音聽力檢查，左耳聰力損失約一百分貝
    ，右耳聽力損失約三十分貝，為感裡性聽力障礙，嗣因左耳
    突發性耳聾，經門診追治療，於九十七年七月三日施行純
    音聽力檢查，左耳平均聽力一百分貝，此固有員生醫院診斷
    證明書二份在卷可稽，惟被告甲○○於九十七年六月十三日
    案發後至協和醫院檢查時並未認被告甲○○因遭受毆打致有
    突發性耳聾之情形，被告甲○○於翌日至耳鼻喉科診所診治
    ，醫師診斷為未明示之耳鳴，此有潘耳鼻喉科診所診斷證明
    書一份在卷可稽，是本件並無證據足以證明嗣後被告甲○○
    之突發性耳聾係因遭受被告乙○○之毆擊所造成，附此敘明
    。
四、按正當防衛必須對於現在不法之侵害，始足當之，侵害業已
    過去，或無從分別何方為不法侵害之互毆行為，均不得主張
    防衛權，而互毆係屬多數動作構成單純一罪，而互為攻擊之
    傷害行為，縱令一方先行出手，還擊之一方，在客觀上苟非
    單純對於現在不法之侵害為必要排除之反擊行為，因其本即
    有傷害之犯意存在，自無主張防衛權之餘地（最高法院九十
    六年度台上字第三五二六號判決參照）。惟查，本件依監視
    錄影畫面顯示，被告乙○○走入被告甲○○與他人交談之人
    群中，被告乙○○先上前聳肩作勢欲教訓被告甲○○之際，
    被告甲○○即以右手搭住被告乙○○之左手，被告乙○○以
    右手向甲○○揮之，被告甲○○隨之亦以右手還擊，二人以
    手互毆爭執，經旁人將其二人拉開後，被告甲○○仍執意不
    斷向前向被告乙○○理論，此時旁人以身體阻止兩人接觸，
    足認被告乙○○、甲○○二人顯係互相基於傷害對方之意思
    互毆，而非因現在遭受不法之侵害，而主觀上基於防衛之意
    思而為防衛不法侵害之行為，故被告二人所為自與正當防衛
    之要件並不相符，被告二人此部分之辯解無非嗣後推諉卸責
    之詞，委無足採。
五、訊據被告乙○○雖坦承有對告訴人甲○○辱罵：瘋女人、垃
    圾人、垃圾嘴、垃圾鬼、鴨霸、你要幹就去被人家幹等語，
    惟辯稱：是甲○○先罵我，我才以上開話語回嘴云云。惟查
    ，上揭事實業據證人即告訴人甲○○證述甚詳，並有案發當
    時之錄音帶一捲在卷可稽，而依錄音帶顯示當天被告甲○○
    本係與謝敏輝在爭執，期間被告乙○○先上前聳肩作勢欲教
    訓被告甲○○之際，被告甲○○即以右手搭住被告乙○○之
    左手，被告乙○○以右手向甲○○揮之，被告甲○○隨之亦
    已右手還擊，二人以手互毆爭執，經旁人將其二人拉開後，
    被告甲○○仍執意不斷向前向被告乙○○理論，此時旁人以
    身體阻止兩人接觸，嗣被告甲○○以右手欲向被告乙○○接
    觸，惟遭一著黑色背心男子阻止，又被告乙○○見被告甲○
    ○仍憤憤向前，不肯作罷，則拿起身旁之椅子向甲○○作勢
    砸之，【惟依監視畫面，似遭旁人阻止，未擊中甲○○】，
    此時又經旁人二人隔離分開，被告甲○○仍不斷向被告乙○
    ○爭執，時而伸出右手接觸被告乙○○，嗣經旁人欲將乙○
    ○帶離現場時，被告乙○○因被告甲○○之叫囂，又轉身回
    頭向甲○○理論，又發生徒手拉扯之事，嗣後被告乙○○與
    甲○○仍持續互相叫罵，被告甲○○乃表示被告乙○○打人
    ，其要告被告乙○○，之後被告二人即為打人及告訴之事互
    相爭論，其間被告乙○○確有以臺語辱罵被告甲○○「瘋女
    人」、「鴨霸」、「垃圾」、「垃圾人」、「垃圾鬼」、「
    垃圾嘴」、「你要幹就去被人家幹！」等語，此業經本院當
    庭勘驗該錄音帶確認被告乙○○有對被告甲○○罵上開言語
    無訛，此有勘驗筆錄在卷可稽，此外復有錄音帶譯文一份在
    卷可資佐證，且為被告乙○○所不爭執，自堪信為真實。
六、按刑法第三百零九條第一項之公然侮辱罪，所謂「侮辱」，
    係以使人難堪為目的，以言語、文字、圖畫或動作，表示不
    屑輕蔑或攻擊之意思，足以對於個人在社會上所保持之人格
    及地位，達眨損其評價之程度，如以粗鄙之言語辱他人；又
    侮辱與誹謗二者之不同在於侮辱僅出於抽象之謾罵或表示輕
    賤他人之意，而未指摘具體之事實，但如指摘具體事實以侮
    辱之，則屬誹謗，而非侮辱。再所謂「公然」，乃足使不特
    定之人或多數人得其見共聞之狀態，但實際上不以不特定人
    或多數人果已其見共聞為必要，又所謂多數人，包括特定之
    多數人在內。本件被告乙○○係於民國九十七年六月十三日
    晚上八時許，在不特定多數人得以共見共聞之彰化縣員林鎮
    ○○街三一一巷之陽明天下大樓守衛室門口，公然以臺語對
    告訴人甲○○辱罵「瘋女人」、「鴨霸」、「垃圾」、「垃
    圾人」、「垃圾鬼」、「垃圾嘴」、「你要幹就去被人家幹
    ！」等語，即係以使人難堪為目的，以抽象之漫罵，表示不
    屑輕蔑之意思，足以對於告訴人甲○○在社會上所保持之人
    格及地位，達眨損其評價之程度，是以本件被告乙○○所為
    顯屬公然侮辱無訛。本案被告乙○○與甲○○二人互毆後，
    被告甲○○乃表示被告乙○○打人，其要告被告乙○○，之
    後被告二人即為打人及告訴之事互相爭論，其間被告乙○○
    確有以臺語辱罵被告甲○○「瘋女人」、「鴨霸」、「垃圾
    」、「垃圾人」、「垃圾鬼」、「垃圾嘴」、「你要幹就去
    被人家幹！」等語，即係以使人難堪為目的，以抽象之漫罵
    ，表示不屑輕蔑之意思，而非因現在遭受不法之侵害，主觀
    上基於防衛之意思而為防衛不法侵害之行為，故被告乙○○
    此部分所為自與正當防衛之要件並不相符，從而，本件事證
    已臻明確，被告乙○○公然侮辱犯行堪予認定，應依法論科
    。
七、按量刑之輕重係屬事實審法院得依職權自由裁量之事項，苟
    已斟酌刑法第五十七條各款所列情狀而未逾法定刑度，即不
    得遽指為違法。且在同一犯罪事實與情節，如別無其他加重
    或減輕之原因，下級審法院量定之刑，亦無過重或失輕之不
    當情形，則上級審法院對下級審法院之職權行使，原則上應
    予尊重（最高法院八十五年度台上字第二四四六號判決參照
    ）。原審以被告乙○○、甲○○二人所犯刑法第二百七十七
    條第一項傷害犯行及被告乙○○公然侮辱犯行事證均已臻明
    確，並審酌被告二人上開犯案之情狀，據以論罪科刑，判處
    被告乙○○傷害部分拘役二十日，並諭知易科罰金之折算標
    準，公然侮辱部分判處罰金新臺幣五千元，並諭知易服勞役
    之折算標準；及就被告甲○○部分判處拘役十日，並諭知易
    科罰金之折算標準，核無不當，上訴人即被告二人指摘原判
    決不當，請求撤銷原判決，為無理由，均應駁回其上訴。
據上論斷，應依刑事訴訟法第四百五十五條之一第一項、第三項
、第三百七十三條、第三百六十八條，判決如主文。
本件經檢察官陳茂榮到庭執行職務。
中    華    民    國    98    年    5     月     12    日
                  臺灣彰化地方法院刑事第二庭
                                  審判長法官   石馨文
                                  法      官   陳秋錦
                                  法      官   尚安雅
以上正本證明與原本無異。
本件不得上訴。
中    華    民    國    98    年    5    月      13    日
                                  書  記  官   洪年慶


司法院資訊處製作；財團法人民間司法改革基金會備份。
